臺灣臺北地方法院刑事判決　　　　　　　　　　　　　　九十年度易字第三一四號
　　公　訴　人　臺灣臺北地方法院檢察署檢察官
　　被　　　告　庚○○
　　　　　　　　乙○○
　　共　　　同
　　選任辯護人　洪嘉呈律師
右列被告因損害債權案件，經檢察官提起公訴（八十九年度偵字第一五一三一、一七
二八七號），本院判決如左：
    主  文
庚○○、乙○○共同債務人於將受強制執行之際，意圖損害債權人之債權，而處分其
財產，各處有期徒刑肆月，如易科罰金，均以參佰元折算壹日。
    事  實
一、庚○○於民國八十八年十一月二十二日，在大和全球證券股份有限公司（嗣更名
    為甲○○○○券股份有限公司，以下簡稱大和全球證券）開戶買賣股票，翌（二
    十三）日旋由戊○（另行由檢察官偵辦）利用其戶頭下單買入嘉畜股票六百七十
    三張，竟未履行交割義務（違反證券交易法另行由檢察官偵辦），造成大和全球
    證券損害，大和全球證券為保全對於庚○○違約交割致生之損害債權之強制執行
    ，乃向本院聲請就庚○○之財產在新台幣（下同）二百四十萬元之範圍內為假扣
    押，本院於同年十一月三十日以八十八年度裁全字第五九七一號裁定准予假扣押
    ，大和全球證券並委由律師於同年十二月三日收受上開裁定，詎庚○○與其女乙○○共同基於意圖損害大和全球證券前開債權之犯意聯絡，於大和全球證券取得
    假扣押執行名義將對庚○○強制執行之際，於同年十二月九日，與泛亞商業銀行
    股份有限公司（下稱泛亞銀行）簽定抵押貸款權約定書，以乙○○為立約人，庚○○為連帶保證人，並提供庚○○所有坐落台北市○○區○○段一小段三七Ｏ地
    號持分四分之一土地及其上建築物即門牌號碼台北市○○路五五六號不動產（以
    下簡稱系爭不動產）予泛亞銀行為本金最高限額抵押權擔保，而向泛亞銀行貸款
    六百萬元，並於同年十二月十日向地政機關辦理本金最高限額抵押權登記，而處
    分其名下之不動產。
二、案經大和全球證券訴請台灣台北地方法院檢察署檢察官偵查起訴。
    理  由
一、訊據被告庚○○、乙○○固供承有於右揭時、地與泛亞銀行簽定抵押貸款權約定
    書，以乙○○為立約人，庚○○為連帶保證人，並提供庚○○所有坐落台北市○○區○○段一小段三七Ｏ地號持分四分之一土地及其上建築物即門牌號碼台北市
    ○○路五五六號不動產予泛亞銀行為本金最高限額抵押權擔保，而向泛亞銀行貸
    款六百萬元之事實，惟否認有何損害債權之犯行，被告庚○○辯稱：其女乙○○
    說他先生做生意，要二十萬美金週轉，其於十月間與泛亞銀行聯繫貸款事宜，銀
    行說其年紀太大，才叫乙○○回來辦手續，且其沒有收到法院之假扣押裁定，大
    約十二月中旬，房客丙○○的護士打電話告知，才知道房子被查封貼封條，是其
    媳婦戊○（嗣更名為丁○○）借其名義去開戶，也是戊○買的股票，其不知道戊○違約交割，並無損害債權之意圖云云；被告乙○○辯稱：因其夫做生意需款週
    轉，故由其母庚○○先去跟銀行談，銀行說其母年紀太大，要其親自去談，所以
    在十一月底其從美國回來，去泛亞銀行辦理抵押貸款，不知房屋何時被假扣押，
    亦不知其母所涉股票違約交割之事，並無損害債權之意圖云云。經查：
  (一)按刑法第三百五十六條損害債權罪所謂之「將受強制執行之際」，係指債務人對
    債權人所負之債務，經債權人對之取得強制執行名義後，至強制執行程序尚未終
    結以前之期間而言；又假扣押裁定係強制執行法第四條第一項第二款之執行名義
    ，且命債權人供擔保之（假扣押）裁定，毋庸送達於債務人（民事訴訟法第五百
    二十八條第一項參照），債權人收受假扣押裁定後逾三十日者，不得聲請執行（
    強制執行法第一三二條第三項參照）；是假扣押裁定經債權人收受後，即發生執
    行力，亦即債權人已對之取得執行名義，而隨時得向法院聲請假扣押之執行，故
    於債權人收受假扣押裁定後至強制執行程序尚未終結以前，即可謂為本條所規定
    之「將受強制執行之際」。且該要件係屬客觀處罰條件，並不以債務人主觀上明
    知始克成罪，故被告庚○○、乙○○辯稱不知假扣押裁定等語，尚不能以此即認
    其二人無犯罪故意或意圖，仍應就其他事實認定其等有無損害債權人債權之意圖
    ，先予敘明。
  (二)本案告訴人大和全球證券於八十八年十一月二十九日遞狀聲請假扣押，本院於八
    十八年十一月三十日以八十八年度裁全字第五九七一號裁定准債權人（即告訴人
    ）以八十萬元或同面額之中國信託商業銀行仁愛分行無記名可轉讓定期存單為債
    務人（即被告庚○○）供擔保後，得對債務人之財產在二百四十萬元之範圍內為
    假扣押，告訴人並委由律師於八十八年十二月三日收受上開裁定，且於八十八年
    十二月十四日遞狀聲請執行，本院並於八十八年十二月十五日發函台北市松山地
    政事務所囑託辦理系爭不動產查封登記，於同年月十七日上午十時四十分前往台
    北市○○路五五六號假扣押系爭不動產等情，有民事假扣押聲請狀、上開裁定及
    告訴人委請陳世英律師收受該裁定之印戳、民事強制執行聲請狀、本院囑託查封
    登記書、台北市松山地政事務所八十八年十二月二十日及八十九年六月二十六日
    函、執行筆錄等件影本附卷可稽，並經本院調取相關執行卷宗核閱無訛；足見本
    案於八十八年十二月三日告訴人收受假扣押裁定後至強制執行程序尚未終結以前
    ，即可謂「將受強制執行之際」。又被告庚○○與乙○○於八十八年十二月九日
    ，與泛亞銀行簽定抵押貸款權約定書，以乙○○為立約人，庚○○為連帶保證人
    ，並提供系爭不動產予泛亞銀行為本金最高限額抵押權擔保，而向泛亞銀行貸款
    六百萬元，並於同年十二月十日向地政機關辦理本金最高限額抵押權登記，而處
    分其名下之不動產等情，亦有泛亞銀行房屋抵押貸款總約定書、系爭不動產登記
    謄本、台北市松山地政事務所八十九年六月二十二日函及所附登記申請資料等件
    影本附卷可稽；該簽定抵押貸款權約定書、設定本金最高限額抵押權及登記等事
    實，均係於八十八年十二月三日告訴人收受假扣押裁定後發生，是被告庚○○、
    乙○○處分系爭不動產之時點，符合刑法第三百五十六條所規定之「將受強制執
    行之際」要件，應無疑義。
  (三)故本案被告庚○○、乙○○是否構成損害債權罪，胥視其等有無損害債權人債權
    之意圖為斷。查被告庚○○於八十八年十一月二十二日，在告訴人公司開戶買賣
    股票，翌（二十三）日旋由其媳婦戊○利用其戶頭下單買入嘉畜股票六百七十三
    張，嗣未履行交割義務等情，有大和全球證券開戶契約及相關文件、有價證券買
    賣對帳單等件影本附卷可稽；且被告庚○○於九十年四月二十四日本院八十九年
    度訴字第四五一二號與告訴人之民事損害賠償事件庭訊時陳稱：「（問：《提示
    開戶契約及授權書》是不是妳簽的？）都是我簽的沒錯，授權書的部分是我在開
    戶之後三、四天才簽的，是戊○打電話給我說證券公司要找我，我去了以後發現
    有十幾個人在戊○辦公室，他們說我買了很多股票沒有錢可以交割，要負責任．
    ．．」，有該筆錄影本附卷足憑，證人戊○於本院審理時陳稱：「有關委託書部
    分，發生事情下午（就是二十五、二十六日）陸陸續續有十幾人來，他們跟我講
    要求我婆婆簽字．．．」（見本院九十年十一月八日筆錄），足見被告庚○○於
    八十八年十一月二十五或二十六日即知悉戊○利用其大和全球證券戶頭下單且違
    約交割之情事；參以被告庚○○及其子余正皓、媳婦戊○於八十八年十一月二十
    四日至二十六日間，各有六筆、二筆、四筆不等之違約交割發生，被告庚○○本
    身亦在數家證券商發生違約交割，此有台灣證券交易所股份有限公司函附卷可稽
    ，是其所辯不知道戊○違約交割云云，顯不足採，戊○證稱庚○○不知情云云，
    亦屬迴護之詞，要無足取。
  (四)證人即泛亞銀行承辦本件貸款之人員己○○於本院審理時雖證稱：本件貸款係八
    十八年十月間開始聯繫，惟其亦證稱：十月間是庚○○之子余卓皓（即戊○之夫
    ）、余正皓與其談貸款事宜，以余卓皓為借款人，但無書面資料，因余卓皓信用
    有瑕疵，後來才以乙○○為借款人，乙○○是十一月準備資料申請對保時才出現
    ，足見八十八年十月間與己○○洽談者係余卓皓、余正皓，並非庚○○、乙○○
    ，則當初洽談以系爭不動產為抵押貸款之目的是否如被告二人所述係乙○○之夫
    需款，容有疑議，是證人己○○之證詞尚不足作為有利被告等之證據。而八十八
    年十一月二十九日乙○○邀同庚○○（即擔保物提供人）、余正皓（即連帶保證
    人）向泛亞銀行申請貸款六百萬元，該行於八十八年十二月十日核准撥貸，貸款
    金額扣除代書費、鑑價費後餘額為五百九十八萬六千九百二十元整存入申辦人乙○○帳戶，同日借款人提領四百萬元整轉存本行定期存款，八十八年十二月十三
    日提領現金二百七十八萬元整，同時將八十八年十二月十日所辦理之四百萬定存
    單辦理解約結購等值美金電匯美國，受款人為趙國華先生（即乙○○之夫）等情
    ，有泛亞銀行營業部九十年十一月二十六日函及附件附卷足憑；茍上開貸款確為
    乙○○之夫經商所需，其大可直接由原撥貸之帳戶提領匯出，何需先將其中四百
    萬元轉存一年期之定期存款，嗣後再匯出，顯與常情不符；雖被告乙○○辯稱：
    其去銀行後沒有帶收款銀行地址，那天不能匯，問銀行的人哪一種利息較高，銀
    行的人說一年的定期存款較高，所以才把四百萬存入定存，其想解約只是利息打
    個折扣云云，惟上開一年期之定期存款未存滿一個月者不計息，有泛亞銀行存本
    取息儲蓄存款存單影本附卷可參，被告乙○○於轉存定期存款時自知悉此情，其
    如打算旋將上開四百萬匯出美國，又豈會轉存未存滿一個月不計息之定期存款，
    益徵被告庚○○、乙○○所辯係乙○○之先生做生意需週轉才辦理貸款云云，殊
    難採信。
  (五)綜上所述，被告庚○○於八十八年十一月二十五日或二十六日即知悉戊○利用其
    大和全球證券戶頭下單且違約交割之情事，猶與乙○○於八十八年十一月二十九
    日，以系爭不動產為抵押擔保，向泛亞銀行申請貸款，而於八十八年十二月九日
    與泛亞銀行簽定抵押貸款權約定書，並於同年十二月十日向地政機關辦理本金最
    高限額抵押權登記，於將受強制執行之際處分系爭不動產，其二人顯有共同損害
    債權人大和全球證券債權之意圖甚明，被告庚○○、乙○○上開所辯，顯係事後
    卸責之詞，不足採信。本件事證明確，被告二人犯行堪予認定。
二、核被告庚○○、乙○○所為，均係犯刑法第三百五十六條損害債權罪。其二人具
    有犯意聯絡及行為分擔，為共同正犯。爰審酌被告庚○○、乙○○之素行、品行
    、犯罪之動機、目的、手段、所生危害，係受戊○所累始為本件犯行及犯罪後之
    態度等一切情狀，各量處如主文所示之刑，並均諭知易科罰金之折算標準。按被
    告二人犯罪後，刑法第四十一條業於九十年一月四日修正，同年月十二日生效，
    該法條第一項規定：「犯最重本刑為五年以下有期徒刑之罪，而受六月以下有期
    徒刑或拘役之宣告，因身體、教育、職業或家庭之關係或因其他正當事由，執行
    顯有困難者，得以一元以上三元以下折算一日，易科罰金。但確因不執行所宣告
    之刑，難收矯正之效或難以維持法秩序者，不在此限」；是被告二人犯罪後法律
    已有變更，比較新舊法之結果，舊法並無更有利於被告等，依刑法第二條第一項
    前段之規定，應適用裁判時之新法。
據上論斷，應依刑事訴訟法第二百九十九條第一項前段、刑法第二條第一項前段、第
二十八條、第三百五十六條，第四十一條第一項前段、罰金罰鍰提高標準條例第一條
前段、第二條，判決如主文。
本案經檢察官邱舜韶到庭執行職務。
中      華      民      國    九十一    年      七      月    二十三    日
                                    臺灣臺北地方法院刑事第七庭
                                        法  官  蕭  清  清
右正本證明與原本無異。
如不服本判決，應於判決送達後十日內向本院提出上訴狀(應抄附繕本)。告訴人
或被害人如對於本判決不服者，應具備理由請求檢察官上訴，其上訴期間之計算
係以檢察官收受判決正本之日期為準。
                                        書記官  劉  麗  英
中      華      民      國    九十一    年      七      月      三十    日
附錄本案論罪科刑法條全文：
刑法第三百五十六條
債務人於將受強制執行之際，意圖損害債權人之債權，而毀壞、處分或隱匿其財產者
，處二年以下有期徒刑、拘役或五百元以下罰金。
